【裁判字號】    95,上訴,1646
【裁判日期】    951108
【裁判案由】    違反毒品危害防制條例
【裁判全文】
臺灣高等法院高雄分院刑事判決        95年度上訴字第1646號
上  訴  人  臺灣高雄地方法院檢察署檢察官
被      告  甲○○
                    現另案於臺灣高雄監獄執行
上列上訴人因被告違反毒品危害防制條例案件，不服臺灣高雄地
方法院94年度訴字第4098號中華民國95年7月12日第一審判決（
起訴案號：臺灣高雄地方法院檢察署94年度偵緝字第1892號），
提起上訴，本院判決如下：
    主  文
上訴駁回。
    理  由
一、公訴意旨以：被告甲○○明知海洛因為毒品危害防制條例第
    2 條第1 項第1 款所規定之第一級毒品，依法不得轉讓，竟
    仍於民國94年2 月2 日10時許，在高雄縣梓官鄉中崙橋上，
    將海洛因2 小包（毛重共0.4 公克），無償讓與乙○○；而
    於同日12時30分許，在高雄縣岡山鎮○○路1 號旁停車場為
    警查獲，並在乙○○身上扣得上開甲○○轉讓之毒品海洛因
    2 小包。因認其犯有毒品危害防制條例第8 條第1 項之罪嫌
    。
二、公訴人認被告涉有上開轉讓第一級毒品犯行，無非以(一)被告
    甲○○警詢之自白，(二)證人乙○○警詢之證詞，(三)證人即查
    獲本案之員警徐盛忠、張鑫聖偵查之證詞，(四)扣案第一級毒
    品海洛因2 小包，(五)法務部調查局之鑑定通知書為其主要論
    據。訊據被告甲○○堅決否認有轉讓第一級毒品海洛因予乙
    ○○之犯行，並辯稱：海洛因是伊與乙○○一起每人出資5
    千元購買的等語。
三、按犯罪事實應依證據認定之，無證據不得認定犯罪事實；不
    能證明被告犯罪者，應諭知無罪之判決，刑事訴訟法第154
    條第2 項、第301 條第1 項分別定有明文。又事實之認定，
    應憑證據，如未能發現相當證據，或證據不足以證明，自不
    能以推測或擬制之方法，以為裁判基礎，最高法院40年台上
    字第86號、30年上字第816 判例可資參照。次按「事實審法
    院對於證據之取捨，依法雖有自由判斷之權，然積極證據不
    足證明犯罪事實時，被告之抗辯或反證縱屬虛偽，仍不能以
    此資為積極證據應予採信之理由」，最高法院30年上字第48
    2 號判例可資參照。申言之，被告否認犯罪事實所持辯解縱
    使不能成立，除非有確實證據足以證明對於被告犯罪已無合
    理之懷疑外，不能遽為有罪之認定，刑事訴訟法規定被告有
    緘默權，被告基於「不自證己罪原則」，既無供述之義務，
    亦無真實陳述之義務，同時亦不負自證清白之責任，不能因
    被告未能提出證據資料證明其無罪，即認定其有罪，最高法
    院92年度台上字第2753號判決要旨亦可參照。
四、經查：
（一）證據能力之認定事項：
  (一)被告之警詢自白，是否具證據能力─
  按刑事訴訟法第100 條之1 第1 項規定「訊問被告，應全程
    連續錄音；必要時，並應全程連續錄影。但有急迫情況且經
    記明筆錄者，不在此限」；司法警察詢問犯罪嫌疑人時，依
    同法第100 條之2 亦準用上開規定。其立法目的，無非在建
    立訊問筆錄之公信力，並擔保訊問程序之合法正當；亦即在
    於擔保犯罪嫌疑人對於訊問之陳述，係出於自由意思及筆錄
    所載內容與陳述相符。
  本件檢察官起訴被告所憑證據之一，即被告於警詢中自白「
    乙○○身上查獲海洛英2 包，是我給他施用的，他沒有向我
    購買」云云，此有警詢筆錄（見警卷第3-6 頁）在卷可證，
    惟被告於94年2 月2 日初次偵訊即抗辯其於警詢之供述並非
    真實，為警察之意思等語（詳94偵3579卷第3 頁），並於原
    原審審理時辯以上開筆錄係遭警恐嚇「如不承認，即以販賣
    毒品罪移送」下所為之自白；因此，為確定自白之任意性及
    筆錄之真實性，自應勘驗警詢筆錄之錄音帶查明之，惟經原
    審函調取警詢錄音帶後，發覺其內容空白，並無錄音內容，
    嗣經電詢移送單位補送及函請說明錄音帶內容空白之原因，
    則據高雄市政府警察局三民第一分局以95年5 月5 日高市警
    三一分偵字第0950009302號函送警員張鑫聖之職務報告說明
    「製作筆錄前錄音機正常運作，製作完畢後亦有回帶試聽確
    有側錄，並隨案移送偵辦，是否移送時受外在因素影響致消
    磁，又因未有備份錄音帶而無法補送」，於此情形，顯然無
    從經由勘驗錄音內容，就詢問筆錄製作過程及其功能加以觀
    察，以明被告自白之任意性及真實性，該筆錄之製作程序已
    顯有瑕疵。
  又證人即警員徐盛忠、張鑫聖製作被告之警詢筆錄，其時間
    為94年2 月2 日15時20分起至同日15時50分止，惟於上開筆
    錄製作完成前之15時40分，證人徐盛忠復詢問證人乙○○並
    由同所警員邱良濱紀錄，而於同日16時10分止製作完成（詳
    警卷第6 、9 頁），二份筆錄一由徐盛忠擔任紀錄，一由徐
    盛忠擔任詢問，且時間重疊（筆錄所載詢問時間，係由證人
    自行記載，應無造成誤差可能），其製作筆錄之過程，亦顯
    有瑕疵。
  按刑事訴訟之目的重在發現實體真實，其手段應合法正當，
    以保障人權，且被告之自白，非出於強暴、脅迫、利誘、詐
    欺、違法羈押或其他不正之方法，且與事實相符者，得為認
    定犯罪之證據，是警詢自白之任意性，對於被告訴訟上防禦
    權影響極大。本件警詢筆錄有錄音帶缺乏錄音內容之違背法
    定程序情形存在，且警詢筆錄製作過程又有上述瑕疵之處，
    更應藉由勘驗警詢錄音帶以查明其陳述是否出於自由意思及
    筆錄記載其陳述內容之真實性，復經被告於偵查中主張自白
    內容並非真實，如因此率認警詢筆錄之瑕疵，不致影響其證
    據能力，則刑事訴訟法上開警詢應全程連續錄音之規定無異
    形同具文，尤以製作筆錄之承辦員警無法提出錄音空白之原
    因，自不應將此訴訟上之不利益責由被告承擔。綜合上述，
    本院於審酌人權保障與社會安全維護後，依刑事訴訟法第
    158 條之4 之規定，認該警詢自白並無證據能力。
  (二)證人乙○○於警詢之陳述，有無證據能力─
  按被告以外之人於審判外之言詞或書面陳述，除法律有規定
    者外，不得作為證據，刑事訴訟法第159 條第1 項定有明文
    。同法第159 條之2 固有：「被告以外之人於檢察事務官、
    司法警察官或司法警察調查中所為之陳述，與審判中不符時
    ，其先前之陳述具有較可信之特別情況，且為證明犯罪事實
    存否所必要者，得為證據」之規定。其立法旨趣無非係慮及
    傳聞證據未經當事人之反對詰問予以核實，原則上先予排除
    ，然如與審判中之陳述有所不符時，倘其在檢察事務官、司
    法警察官或司法警察調查中所為之陳述較審判中之陳述更具
    有可信性之特別情況，且為證明犯罪事實之存否所必要者，
    為發見真實起見，則例外規定被告以外之人此等陳述依法仍
    具有證據能力，而得採為證據。
  又「被告以外之人在警詢中所為之陳述，與審判中不符時，
    其先前之陳述得為證據，須警詢中之陳述具備可信性與必要
    性，始得謂之。是否符合前開要件，事實審法院除應衡酌該
    警詢筆錄作成之外部情況，就詢問有無出於不正方法、陳述
    是否出於非任意性、有無違反法定障礙事由期間不得詢問及
    禁止夜間詢問之規定、詢問時是否踐行應先告知義務、警詢
    筆錄所載與錄音或錄影內容是否相符等有無排除證據能力等
    各項，為該警詢中陳述適法性與否為整體之考量外，兼須就
    該審判外之先前陳述內容，是否與基於發見真實之需求，具
    有重要關係等之判斷依據，於理由中為必要之說明」，最高
    法院94年台上字1653號判決要旨參照，95年台上字第1198號
    判決要旨亦同。
  查證人乙○○於94年2 月2 日15時40分許警詢中固證稱「我
    身上查獲之毒品海洛因2 包是94年2 月2 日10時許，在高雄
    梓官鄉中崙橋上，甲○○免費給我施用的」，與其於原審法
    院審理時證述「買毒品為伊與甲○○一起出資所買」，前後
    所述顯然不同，是揆諸上開說明，首應就該警詢筆錄作成之
    外部情況，有無排除證據能力，為該警詢中陳述適法性與否
    為整體之考量。
  證人於查獲當日21時45分許，在檢察官初次訊問時即主張：
    警詢之陳述，是警方要伊承認等語，於原審亦供稱：有遭刑
    求，是用半蹲的，蹲不好就用腳踢等語（詳94偵3579卷第3
    、4 頁，原審95年6 月28日審判筆錄第1-2 頁），且證人警
    詢筆錄製作之時間與被告警詢時間重疊，復由同一人身兼二
    份筆錄之紀錄與詢問，已如前述，確有瑕疵而不合理之處，
    又乏警詢錄音以明其詢問有無出於不正方法、陳述是否出於
    非任意性，足徵證人所稱警詢筆錄內容非出於其真意，尚非
    無據，是以證人警詢陳述之適法性顯有疑義，即欠缺「相對
    特別可信性」之要件。又證人之警詢陳述，為檢察官引為證
    明被告轉讓毒品犯行之佐證，自屬證明被告犯罪之重要證據
    ，而具必要性，是其可信性之存否，即具關鍵，惟同前所述
    ，其警詢既不具相對特別可信性，應無刑事訴訟法第159 條
    之2 傳聞法則例外之適用。
  (三)又被告以外之人於偵查中向檢察官所為之陳述，除顯有不可
    信之情況者外，得為證據，同法第159 條之1 第2 項固有明
    文。證人徐忠盛、張鑫聖於94年5 月19日偵查中所為陳述，
    係被告以外之人於審判外之言詞陳述，原不具證據能力，雖
    證人徐忠盛、張鑫聖於偵查中業依證人程序具結，惟未給予
    被告到場詰問之機會，是否具備「無顯不可信」之要件而有
    證據能力，固尚待商榷（最高法院95年台上字第3220號判決
    要旨參照），惟本院審酌其陳述時之所陳內容業經被告同意
    作為證據，且對被告警詢、證人乙○○警詢情形及查獲毒品
    過程之待證事實，具有相當之關聯性，認為適當，依同法第
    159 條之5 第1 項規定，亦得作為證據。
  (四)卷附法務部調查局就扣案海洛因2 包所為之鑑定通知書，為
    被告以外之人於審判外之書面陳述，既經被告於審判程序同
    意作為證據，本院審酌上開證據係法務部調查局本於專業之
    方法進行鑑驗，其作成過程並無不適當之情形，況佐以被告
    亦自承係甫購得之毒品，依刑事訴訟法第159 條之5 第1 項
    規定，認為適當作為證據。
（二）證據取捨之理由
  (一)原審審理中，經檢察官聲請傳喚證人乙○○到庭具結接受交
    互詰問，證人對於其與被告共同出資購買海洛因乙節，就何
    人聯絡賣方、是否認識買方、購買數量等購買毒品交易重要
    事項，雖均與被告所陳情節歧異，惟縱被告所辯之伊係與乙
    ○○合資購買毒品乙節，核與證人乙○○所證稱之相關情節
    並不相符，惟並不能以此逕認定證人乙○○所持有之毒品，
    即為被告無償讓與，亦即被告所辯解之「毒品是伊與乙○○
    一起出資購買」等情縱使不能採信，亦難遽為其有轉讓毒品
    犯行之認定。
  (二)證人即製作警詢筆錄之高雄市政府警察局三民第一分局長明
    派出所員警徐盛忠、張鑫聖於偵查中固證稱：當時並無刑求
    、恐嚇，是被告及乙○○自己承認的等語；證人即長明派出
    所主管黃昭偉亦證稱：沒有恐嚇被告「如不承認就要移送販
    賣毒品罪」等語。惟證人徐盛忠、張鑫聖製作被告之警詢筆
    錄之過程與常情相違而有違程序規定，致被告於警詢之自白
    及證人乙○○在警詢中之陳述證據均無證據能力，已如前述
    。又證人徐盛忠、張鑫聖另證述查獲本案之經過事實，亦均
    證稱並未看到被告將毒品交給乙○○，亦無看到被告將毒品
    交予乙○○，叫乙○○丟出車外等情，均無法證明被告有無
    償轉讓第一級毒品之犯行。公訴人舉證人徐盛忠、張鑫聖之
    證述，資為證明被告轉讓第一級毒品犯行之證據，亦有誤會
  (三)另扣案第一級毒品海洛因2 小包及法務部調查局之鑑定通知
    書，固足證明查獲證人乙○○確持有第一級毒品海洛因之事
    實，惟乙○○持有海洛因之原因極多，顯難憑空推斷其所持
    有之海洛因係自被告無償轉讓所得。
  (四)綜上所陳，本件檢察官據以起訴經本院認定有證據能力之證
    據，綜合判斷，無從證明被告甲○○有檢察官所指之轉讓第
    一級毒品犯行，是以尚難因被告之抗辯或辯解不足採信而為
    不利被告之認定。揆諸上開說明，本諸無罪推定原則，自應
    為被告無罪之諭知。
五、原審因而為被告無罪之諭知，經核並無不當。公訴人仍執陳
    詞以本件犯罪事實既經被告在警訊中自白，自屬可採，即應
    認定被告有罪，而執前詞，提起上訴指摘原判決為被告無罪
    諭知係不當，惟本件認定被告無罪之理由己明如上，檢察
    官上訴並無理由，應予駁回。
據上論斷，應依刑事訴訟法第368 條，判決如主文。
本案經檢察官張其主到庭執行職務。
中    華    民    國    95    年    11    月    8     日
                  刑事第一庭    審判長法  官  郭雅美
                                      法  官  張意聰
                                      法  官  莊崑山
以上正本證明與原本無異。
檢察官如不服本判決應於收受本判決後10日內向本院提出上訴書
狀，其未敘述上訴理由者，並得於提起上訴後10日內向本院補提
理由書狀（均須按他造當事人之人數附繕本）「切勿逕送上級法
院」。
中    華    民    國   950    年    11    月    8     日
                                      書記官  邱麗莉


司法院資訊處製作；財團法人民間司法改革基金會備份。
